【裁判字號】    89,上,257
【裁判日期】    891121
【裁判案由】    租佃爭議
【裁判全文】
臺灣高等法院臺南分院民事判決  八十九年度上字第二五七號   Ｋ
      上  訴  人  甲  ○  ○
      訴訟代理人  乙  ○  ○
      被上訴人    丙  ○  ○
右當事人間租佃爭議事件，上訴人對於中華民國八十九年七月十一日台灣嘉義地方法
院第一審判決（八十九年度訴字第一一五號）提起上訴，本院判決如左：
    主      文
上訴駁回。
第二審訴訟費用由上訴人負擔。
    事      實
甲、上訴人方面：
一、聲明：求為判決：（一）原判決廢棄。（二）右廢棄部分，對上訴人在第一審之
    訴駁回。
二、陳述：除與原判決記載相同者，茲引用之外，補稱：
（一）上訴人於民國（下同）七十七年繼承系爭土地時，該地在地政機關登錄上，並
      無任何三七五租佃字樣，先母在世時，雙方也無任何異議，直到八十六年被上
      訴人，才提出要簽訂租佃契約，上訴人一口回絕，因雙方並無任何租佃關係存
      在。
（二）對被上訴人陳述，針對系爭土地雙方曾在嘉義市政府四樓簽訂所謂租約變更協
      議書，上訴人特此聲明，該協議書本人既沒參與，上頭所簽姓名，所蓋印章，
      皆非上訴人所為，何況被上訴人所呈為影本，更無法律上效力。
（三）上訴人自七十七年土地繼承以來，從不知該地有任何租約，也從不曾收取被上
      訴人任一塊錢租金，甚至不認識被上訴人，未曾見過面，或談過話，故被上訴
      人稱拒收租金一事，完全不實。
（四）又原審法院稱系爭土地於四十三年十二月卅一日租期屆滿：「原、被告雙方對
      繼續契約均無表示反對之意思」，令人不服，因四十三年時，上訴人未滿二歲
      ，先父吳榮宗於五十六年過世，如以應繼續租賃或變更租約登記，也應在先母
      在世時為之，而不是經過三、四十年後，忽然要求上訴人把繼承之唯一一塊土
      地，由無任何租約，改登記成三七五租約，而長達幾十年，兩造雙方均在時，
      有何租賃關係或口頭承諾，均可清楚理清，今要完全不清楚當時情況的上訴人
      接受這不合理情況，令人不服。
（五）政府於三十八年訂立三七五租約時，最主要的時空背景是照顧生活困苦的農民
      或無土地耕種之佃農，但經幾十年來，此情況完全扭曲，就以此案為例，被上
      訴人目前擁有八甲多土地，兩棟樓房，可謂富甲一方，但上訴人夫妻目前在台
      北打工，既無土地，房屋也是向人租屋，僅繼承系爭唯一土地，竟被要求登記
      成三七五租約土地，而目前土地耕作毫無利潤，被上訴人最近一直要求續訂原
      本就無租約的這塊土地，居心人人皆知，政府原本之德政，如今令人搖頭。
（六）系爭租佃爭議，原審判決舉例過於牽強，很多事實並無本證，請求廢棄原審對
      被上訴人有利之判決。
三、證據：援用第一審所提證據，並聲請訊問證人吳秀雲。
乙、被上訴人方面：
一、聲明：求為判決：駁回上訴。
二、陳述：除與原判決記載相同者，茲引用之外，補稱：
（一）上訴人只耕種二六八之一二號、二六八之三一號兩筆土地，二六八之十二號已
      還上訴人埋葬其父親。
（二）租金原來都交給上訴人的大姐，但自八十六年下期要給付，他們不收，被上訴
      人乃向法院提存。
（三）系爭土地是被上訴人父親與上訴人父親定租約。
三、證據：除援用第一審所提證據外，補提提存書影本一張為證。
    理      由
一、被上訴人起訴主張：重測前嘉義市○○○段二六八之十三號，原係由同段二六八
    號分割而來，係吳榮宗所有，於三十八年間由被上訴人先父蕭攏與上訴人生父吳
    榮宗訂有三七五耕地租約，由伊先父蕭攏耕作，蕭攏去世後，伊獨任耕作，嗣後
    二六八之十三號土地又再分割出二六八之三十一號，吳榮宗則於五十六年十一月
    間去世，二六八之三十一號土地由上訴人繼承，被上訴人耕作之部分，自始即係
    系爭二六八之三十一號土地，並無變更，兩造間就系爭土地，自始即有耕地三七
    五租賃契約存在，但因早年謄錄租約時錯誤，誤將租賃土地登記為二六八之十三
    號之母地號（即現鳥岫段二三四號），致租約標示地號與實際承租耕作土地地號
    不符，伊乃請求上訴人辦理系爭租約變更登記，遭上訴人拒絕，且否認伊就系爭
    土地有耕作權存在，經聲請調解、調處均不成立，爰求為判決確認伊就系爭土地
    與被上訴人有三七五租賃關係存在，上訴人應協同伊向區公所辦理租約登記等語
    ；上訴人則以：被上訴人耕作之土地，係重測前竹子腳段二六八之一三地號土地
    ，系爭重測前同段二六八之三一地號被上訴人並無租賃關係存在，被上訴人得耕
    作之土地，應係同段二六八之一三地號土地，被上訴人雖有交付租金，該租金係
    依租約收取，乃支付二六八之一三地號土地，非同段二六八之三一地號土地之租
    金，田邊四鄰證明人之證述，僅能證明被上訴人在系爭土地上有耕作之事實，不
    能證明系爭土地上確有三七五租約關係之存在，上訴人未知悉系爭土地有系爭租
    約存在。租約每六年辦理變動登記一次，若租約登記錯誤，於七十六年及八十三
    年間均可辦理變更，卻拖延未辦理，實無理由，系爭土地雙方曾在嘉義市政府四
    樓簽訂變更協議書，伊並未參與，簽名印章，均非伊所為云云，資為抗辯。
二、查被上訴人主張伊之亡父蕭攏與上訴人之亡父吳榮宗，於三十八年一月一日，就
    重測前坐落嘉義市○○○段二六八之一三地號土地，訂有三七五耕地租約，被上
    訴人及上訴人分別為蕭攏及吳榮宗之繼承人，蕭攏去世後，由被上訴人獨自在系
    爭土地上耕作，耕作位置未曾改變，二六八之十三號土地嗣又再分割成數筆，被
    上訴人耕作之田地，編為二六八之三十一號，吳榮宗五十六年去世後，二六八之
    三十一號由上訴人繼承，系爭土地租金一向由上訴人之姐吳秀雲代收，八十六年
    下期起，吳秀雲以系爭土地非其所有拒絕受領，被上訴人乃發函催告上訴人後，
    將租金依法辦理提存之事實，業據被上訴人提出台灣省嘉義市私有農地耕地租約
    抄本、切結書、田邊證明書、土地登記謄本為證，且經系爭土地之四鄰耕作人蕭
    寶貴、蕭桂珠、賴溪河、蕭松市、蕭火盛等五人於原審另案審理時到庭證述甚詳
    ，即上訴人亦自認系爭土地現確係由被上訴人耕作，是上訴人主張，堪信為真實
    。茲兩造以前開情詞互辯，是本件應審究者，乃就系爭土地兩造有無三七五耕地
    租約存在？上訴人有無協同辦理租約登記之義務？
三、查：
  (一)按民事訴訟法第二百四十七條所謂即受確認判決之法律上利益，係指因法律關係
    之存否不明確，致原告私法上地位有受侵害之危險，而此危險得以對於被告之確
    認判決除去者而言。查本件上訴人既否認被上訴人就其所有系爭土地有租賃關係
    存在，則被上訴人提起本件確認訴訟，即無不合。
  (二)次查：依卷附蕭攏與吳榮宗於三十八年三月七日所訂立之三七五租約抄本記載，
    承租土地其中一筆，係竹子腳段二六八之十三號，面積係三分，而爭土地重測前
    為嘉義市○○○段二六八之三一地號，係自同段二六八之一三地號分割而來地號
    ，而二六八之三一地號，重測後變更為嘉義市○○段一八三號土地，此經嘉義市
    地政事務所八十九年二月八日以八十九年嘉市地二字第一００九號函覆原審，有
    該函並土地登記謄本、日據時期土地台帳影本、地藉圖影本附卷可按（原審卷第
    七十一頁至第九十三頁），而系爭鳥岫段一八三號土地，多年來由被上訴人耕作
    ，亦經証人蕭寶貴、蕭桂珠、賴溪河、蕭松市、蕭火盛等於原審另案審理時證述
    甚詳，即被上訴人於原審及本院審理時，亦不爭執系爭土地確由被上訴人耕作之
    事實，另上訴人之姐吳秀雲於原審及本院作証時，亦証稱系爭一八三號土地，確
    係由被上訴人耕作，是系爭土地，應可認係前開蕭攏與吳榮宗所訂之耕地三七五
    租約所指之承租土地。
  (三)按耕地三七五減租條例施行後，耕地租約一律以書面為之；租約之訂立、變更、
    終止或換訂，應由出租人會同承租人申請登記，耕地三七五減租條例第六條第一
    項定有明文。又此項規定乃係為保護佃農及謀舉證上之便利而設，非謂凡租約之
    訂立變更終止或換訂須經登記始生效力。又承租人於租期屆滿後仍為租賃耕地之
    耕作收益，而出租人不即表示反對之意思，依耕地三七五滅租條例第一條適用民
    法第四百五十一條之規定，視為以不定期限繼續契約，但因耕地三七五減租條例
    第五條、第六條之規定，故原租約期滿後因出租人未收回耕地而繼續耕作者，必
    為定期租賃。最高法院著有四十七年台上字第一五六八號判例及七十七年度第十
    四次決議可資參照。查系爭三七五租約原定租期至四十三年十二月三十一日已屆
    滿，蕭攏及被上訴人仍繼續耕作，依上開說明，系爭土地被上訴人與上訴人間仍
    繼續存有租賃關係，並不因未辦理變更租約登記而有不同。末按耕地租約，非以
    登記為生效要件，在租約存續期間，如未登記，可以隨時請求登記，亦無登記請
    求權罹於時效之問題（最高法院八十二年台上字第三一五七號判決參照），上訴
    人抗辯，被上訴人如發現租約登記錯誤，於七十六年、八十三年間均可辦理變更
    ，至耕地租約原當事人已死亡後，始為前開主張，實無理由，即非可採。
四、綜上所述，被上訴人本於耕地三七五減租條例規定，訴請確認兩造就系爭土地有
    耕地三七五租約存在，上訴人應會同被上訴人向嘉義市西區區公所辦理上開耕地
    之三七五租約變更登記，由竹子腳段二六八之一三地號，改列為嘉義市○○段一
    八三地號，於法有據，應予准許，是則原審判決，於法並無不合。上訴意旨指摘
    原判決不當，求予廢棄改判，為無理由，應予駁回其上訴。本件事証已臻明確，
    上訴人其餘有關未曾收取租金及所謂「變更切結書」是否由其親自簽名、蓋章切
    結書，是否原本之爭執，並本條例之立法背景之陳述，核與本件判決結果不生影
    響，不予一一論述，併予敘明。
五、據上論結，本件上訴為無理由，依民事訴訟法第四百四十九條第一項、第七十八
    條，判決如主文。
中      華      民      國    八十九    年     十一     月     二十一   日
                                    臺灣高等法院臺南分院民事第四庭
~B1審判長法官  王    惠    一
~B2      法官  張    世    展
~B3      法官  吳    上    康
右為正本係照原本作成。
不得上訴。
中      華      民      國    八十九    年     十一     月     二十三   日
~B法院書記官  洪    雅    美


司法院資訊處製作；財團法人民間司法改革基金會備份。
